【裁判字號】    98,抗,1410
【裁判日期】    981215
【裁判案由】    排除侵害
【裁判全文】
臺灣高等法院民事裁定                  98年度抗字第1410號
抗  告  人  丙○○
            甲○○
            乙○○
抗告人因與相對人時代廣場大廈管理委員會等間排除侵害事件，
對於中華民國98年7月31日臺灣臺北地方法院95年度訴字第344
號所為裁定提起抗告，本院裁定如下：
    主  文
抗告駁回。
抗告費用由抗告人負擔。
    理  由
一、本件相對人於原法院聲請意旨略以：相對人於民國95年度之
    主任委員任期屆滿後，迄今未能選任出主任委員，因而無法
    聲明承受原法院95年度訴字第344 號訴訟（即系爭訴訟），
    恐致訴訟久延未決致生損害，而丁○○為相對人前任主任委
    員，系爭訴訟係於其擔任主任委員時對相對人起訴，對之知
    之甚詳，並已經其本人同意，爰聲請選任丁○○於系爭訴訟
    事件為相對人之特別代理人等語。原法院准其聲請，裁定選
    任丁○○於系爭訴訟事件，為相對人之特別代理人。
二、抗告人不服提起抗告，其意旨略以：
  (一)抗告人甲○○、乙○○部分：
    本件相對人提起排除侵害之訴，相對人應具在實體上有權利
    能力者，始足當之，惟相對人並無實體上之權利能力，且其
    無事務所或營業所，亦無獨立財產，欠缺民事訴訟法第40條
    第3 項之非法人團體當事人能力之要件，從而原裁定准許選
    任相對人之特別代理人為丁○○，非合法妥當。又因相對人
    起訴後之原法定代理人李健生於民國95年12月31日任期屆滿
    ，原法院於97年5 月27日裁定命相對人應予補正，依法應由
    新選出之法定代理人聲明承受訴訟。該裁定送達相對人後經
    1年3個月早已確定，惟相對人並未依法召開區分所有人會議
    ，改選相對人之全體委員，故無從選任相對人之法定代理人
    ，其法定代理人及全體管理委員之資格及地位亦全部喪失，
    相對人管理委會亦已不存在，喪失當事人適格，自無准許選
    任特別代理人之必要。再者，被選任為特別代理人之丁○○
    雖於94年1月1日至94年12月31日擔任管理委員會之主任委員
    ，惟其於任職期間對時代廣場大廈之住戶提起之告訴，已經
    其撤回自訴或經判決無罪確定在案，可知其真正保護非相對
    人利益，且侵害抗告人權益，原裁定選任其為特別代理人，
    自有可議，難認為適法，為此求為廢棄原裁定等語。
  (二)抗告人丙○○部分：
    原法院認定相對人係無訴訟能力人，卻准許無訴訟能力人即
    相對人之聲請選任特別代理人，已與最高法院40年台上字第
    1606號判例相違。又自96年1月1日起迄今，相對人未曾選任
    法定代理人處理事務，其印鑑應由李健生保管，若相對人印
    鑑被蓋在申請書上，李健生顯與丁○○同謀，擅用相對人印
    鑑，代理相對人進行無效之訴訟行為，原法院不察，選任丁
    ○○為特別代理人，應予撤銷。再，原法院判決漏列丁○○
    為反訴被告，顯偏袒丁○○；原法院復未先審理反訴部分，
    依反訴部分確定判決結果，以資判斷是否審理本件訴訟，造
    成本件訴訟程序久延。相對人及丁○○為本件反訴共同被告
    ，原法院為反訴被告相對人選任另一反訴被告丁○○為特別
    代理人，與民事訴訟法第51條立法意旨顯然有違。另時代廣
    場大廈A棟、B棟、C 棟等三管理委員會皆運作正常，各有主
    任委員處理事務，原法院不察，選任連續三年落選之C 棟管
    理委員之丁○○為相對人之特別代理人，不符經驗法則，原
    裁定顯不合法等語。
三、經查：
  (一)按無訴訟能力人有為訴訟之必要，而無法定代理人，或法定
    代理人不能行代理權者，其親屬或利害關係人，得聲請受訴
    法院之審判長，選任特別代理人，民事訴訟法第51條第 2項
    定有明文。又按管理委員會有當事人能力；公寓大廈成立管
    理委員會者，應由管理委員互推一人為主任委員，主任委員
    對外代表管理委員會；公寓大廈管理條例第38 條第1項、第
    29 條第2項前段亦分別定有明文。是以公寓大廈管理委員會
    固有民事訴訟當事人能力，惟須以主任委員為法定代理人，
    始為適法：如無法定代理人代為起訴，利害關係人自得依上
    開規定聲請選任特別代理人，合先敘明。
  (二)查相對人係依公寓大廈管理條例所成立之管理委員會，並經
    報備獲台北市政府同意備查在案，有公寓大廈管理報備證明
    附卷可稽（見本院卷第29 頁，本院96年度上字第780號卷第
    165頁）。其前於95年5月20日選任第三人李建生為其主任委
    員，並依法承受訴訟，亦有民事承受訴訟聲請狀在卷可參（
    見原法院卷(一)第148、第175頁）。惟依相對人所訂立之大廈
    管理規約第8條第6款之規定（見本院卷第33頁，本院96年度
    上字第780號卷第172頁）主任委員之任期為1年， 是李建生
    之任期應已屆滿。而相對人於李建生任期屆滿後，迄未能選
    出主任委員，為兩造所不爭，其顯無法定代理人，依上開說
    明，則相對人依民事訴訟法第51條規定聲請選任特別代理人
    ，自屬有據。抗告人或謂相對人無實體上權利能力，欠缺當
    事人能力要件，未選出法定代理人，故相對人已不存在，喪
    失當事人適格，自無准許選任特別代理人之必要；或謂相對
    人為無訴訟能力人，准其選任聲請特別代理人，與最高法院
    40年台上字第1606號判例相違云云，均有誤會。
  (三)次查丁○○為前任主任委員，系爭訴訟亦於其擔任主任委員
    任期內對抗告人等人起訴，對系爭訴訟事件知之甚詳，並經
    本人同意，則原法院准相對人之聲請，選任丁○○為系爭訴
    訟之特別代理人，於法亦無不合：
    1.抗告人甲○○、乙○○雖謂：丁○○任主任委員期間所提
      起之告訴，已經其撤回自訴或經判決無罪確定在案，侵害
      住戶權益，原裁定選任其為特別代理人，自有可議，難認
      為適法，為此求為廢棄原裁定等語；惟丁○○於任相對人
      主任委員期間認權益受損，而起訴主張，核屬權利之行使
      ，難認有何不法，亦難遽認有顯不適任之情形，抗告人此
      部分抗辯尚不足採。
    2.抗告人丙○○抗辯丁○○與相對人同系爭訴訟反訴共同被
      告，選任其為特別代理人與民事訴訟法第51條立法意旨顯
      然有違，然縱認其稱丁○○與相對人同系爭訴訟反訴共同
      被告乙節屬實，丁○○既非與相對人相對立，自不足認其
      任相對人之特別代理人與民事訴訟法第51條立法意旨有何
      違背之處。抗告人丙○○復謂原法院判決漏列丁○○為反
      訴被告，顯偏袒丁○○，又未先審理反訴部分，造成系爭
      訴訟久延云云，然此部分抗辯核與丁○○是否適於擔任系
      爭訴訟特別代理人無涉，亦不足取。至於抗告人丙○○另
      以自96年1月1日起迄今，相對人未曾選任法定代理人處理
      事務，其印鑑應由李健生保管，若相對人印鑑被蓋在申請
      書上，李健生顯與丁○○同謀，擅用相對人印鑑，代理相
      對人進行無效之訴訟行為云云。但查本件聲請係由相對人
      仍有主任委員時，所合法委任之訴訟代理人莊明翰律師提
      出，有委任狀及聲請狀在卷可佐（見原法院卷一第149 頁
      、卷二第293 頁民事），抗告人上開所辯尚難憑取，不足
      認丁○○不適任本件之特別代理人。
    3.抗告人丙○○抗辯相對人大廈A棟、B棟、C棟等三管理委
      員會皆運作正常，各有主任委員處理事務，原法院不察，
      選任連續三年落選之C棟管理委員之丁○○為相對人之特
      別代理人，不符經驗法則云云。然縱認大廈A棟、B棟、C
      棟三樓各別之管理委員會運作正常，丁○○連續三年落選
      等情為真，本院審酌相對人自96年李健生任期屆滿後迄今
      長達二年餘，均無法選出大廈（非各別棟）之主任委員，
      顯見相對人訴訟代理人於本院96 年度上字第780號事件審
      理時陳稱：沒有人願意召開會議，也沒人願意當主委等語
      非虛（見該卷第144 頁）；而丁○○既係相對人起訴時之
      主任委員，對系爭訴訟知之甚詳，並有意願，由其任特別
      代理人，就訴訟程序之進行，較諸其他未必知悉系爭訴訟
      相關情形或非有意願者，當有助益。
    4.綜上，原法院准相對人之聲請，選任丁○○為系爭訴訟之
      特別代理人，於法並無不合。從而，抗告意旨指摘原裁定
      不當，求予廢棄，為無理由，應予駁回。
四、本件事證已臻明確，抗告人其餘陳述及所提證據，經審酌後
    ，認於裁定結果，不生影響，爰不逐一論述，併此敘明。
五、據上論結，本件抗告為無理由，爰裁定如主文。
中    華    民    國    98    年    12    月    15    日
                  民事第二庭
                        審判長法  官  吳謙仁
                              法  官  蘇瑞華
                              法  官  黃莉雲
正本係照原本作成。
本裁定除以適用法規顯有錯誤為理由外，不得再抗告。如提起再
抗告，應於收受後10日內委任律師為代理人向本院提出再抗告狀
。並繳納再抗告費新台幣１千元。
中    華    民    國    98    年    12    月    15    日
                              書記官  周月琴

司法院資訊處製作；財團法人民間司法改革基金會備份。
